【裁判字號】    95,訴,902
【裁判日期】    950711
【裁判案由】    給付使用補償金
【裁判全文】
臺灣臺中地方法院民事判決               95年度訴字第902號
原      告  財政部國有財產局臺灣中區辦事處
法定代理人  丙○○
訴訟代理人  洪嘉鴻  律師
複  代理人  溫文昌  律師
            鄭晃奇  律師
            甲○○
被      告  東海西門町社區管理委員會
法定代理人  乙○○
上列當事人間請求給付使用補償金事件，本院於民國95年6月27
日言詞辯論終結，判決如下：
    主  文
被告應給付原告新臺幣貳拾柒萬伍仟參佰陸拾參元，及自民國九
十五年三月三日起至清償日止，按年息百分之五計算之利息。
原告其餘之訴駁回。
訴訟費用由被告負擔百分之五十三，餘由原告負擔。
本判決原告勝訴部分以新臺幣玖萬貳仟元為被告供擔保後，得假
執行；但被告如以新臺幣貳拾柒萬伍仟參佰陸拾參元為原告預供
擔保，得免為假執行。
原告其餘假執行之聲請駁回。
    事實及理由
壹、程序方面：
    按訴狀送達後，原告不得將原訴變更或追加他訴。但擴張或
    減縮應受判決事項之聲明者，不在此限，民事訴訟法第２５
    ５條第１項第３款定有明文。本件原告於支付命令聲請狀請
    求被告應給付新台幣（下同）５１６６７０元，及自民國９
    ４年１１月起至清償日止，按年息５％利算之利息，嗣於支
    付命令送達被告後，經被告聲明異議，而以支付命令之聲請
    視為起訴，原告於本院審理時，變更其請求為：被告應給付
    原告５１６６７０元，及自支付命令送達翌日（即９５年３
    月３日）起至清償日止，按年息５％計算之利息，核屬減縮
    應受判決事項之聲明，與首揭規定相符，應予准許。
貳、事實摘要：
  一、原告起訴主張：坐落臺中縣龍井鄉○○段７２７地號土地
      （重測前為臺中縣龍井鄉○○○段新庄子小段１１０－１
      ８１地號，以下簡稱系爭土地）為原告所管理之國有土地
      ，原告與被告間就系爭土地並無任何法律關係存在，詎被
      告擅自將該土地之地下部分，闢建為社區地下停車場使用
      ，面積約為２０５平方公尺，按土地所有權，除法令有限
      制外，於其行使有利益之範圍內，及於土地之上下，是被
      告占用部分雖屬地下部分，仍應屬無權占有系爭土地，且
      受有相當於租金之不當得利，則以被告自８５年１０月起
      占用系爭土地闢建地下停車場，至９４年１１月止，被告
      應返還之不當利益數額，依土地法第１０５條準用同法第
      ９７條第１項規定，並參酌系爭土地坐落地段之地價，以
      申報地價年息５％計算被告每年不當得利之數額，總計為
      ５１６６７０元。為此，爰依不當得利之法律關係，提起
      本件訴訟等語。並聲明：被告應給付原告５１６６７０元
      ，及自支付命令送達翌日（即９５年３月３日）起至清償
      日止，按年息５％計算之利息；並願供擔保，請准宣告假
      執行。
  二、被告則以：訴外人鼎將建設公司於８２年間興建房屋及地
      下停車場，並以系爭土地單純供作通行道路，以利住戶將
      車輛開往地下停車場，迄今已逾１０年，被告社區住戶就
      系爭土地應早已取得公用地役權。再者，被告於８５年始
      成立管理委員會，而被告社區住戶當時係因縣府機關已核
      發給建商使用執照，以當時建物現況，被告社區住戶均認
      為建物及地下室車道皆係合法，且有使用執照文件，始以
      高額價金購買系爭房地之產權，並不知鼎將建設公司於建
      蓋系爭建物時，有占用到原告所有管理之國有土地，是縱
      系爭停車場確實有部分占用系爭土地，亦與被告無關。另
      被告並無將土地出租收受租金之情事，因此被告亦未有得
      到任何利益，且系爭土地上方係供公眾通行之道路，縱使
      系爭停車場真有占用該土地之地底下，亦不影響原告所有
      系爭國有土地之利用，原告並無受有任何損害，故原告主
      張被告應給付原告相當於租金之不當得利，實無理由。此
      外，原告提出「國有土地使用補償金歸檔計算表」所主張
      之面積、公告地價金額、年息率、請求占用期間及應繳金
      額等，均不合理，被告否認之，就此原告應負舉證之責。
      退步言之，縱原告得請求被告給付相當於租金金額，然依
      民法第１２６條租金請求權因５年間不行使而消滅，故原
      告得請求被告給付相當於租金之損害，僅能自起訴日起回
      溯５年之損害金，而非自８５年請求至今等語置辯。並聲
      明：請求駁回原告之訴或假執行之聲請。如受不利判決，
      被告願供擔保請准宣告免予假執行。
參、得心證之理由：
  一、兩造對於原告所主張之系爭土地為原告管理之國有土地並
      不爭執，復有原告提出之土地登記第二類謄本影本１紙為
      證，堪認此部分之事實屬實。
  二、原告主張被告未經同意亦無任何使用權源，擅自將系爭土
      地之地下部分，闢建為社區地下停車場使用，被告顯係無
      權占有而受有相當於租金之利益，致原告受有損害等語，
      被告則以系爭土地係供公眾通行之道路，而其下之道路僅
      作被告社區住戶單純通行之用，被告使用至今已逾１０年
      ，是系爭土地應有公用地役權之存在，另被告之住戶於購
      買之初並不知鼎將建設公司有占用原告管理之系爭土地，
      係認為建物及地下室車道皆係合法，始以高價購買房屋，
      又原告主張之不當得利金額實屬過高等語資為抗辯。是本
      件應審究者，厥為被告是否無權占用系爭土地？原告據以
      主張相當於租金之不當得利金額是否過高？經查：
  （一）被告雖辯稱其所占有使用系爭土地，僅作全體住戶單純
        通行之用，又於購買之初並不知鼎將建設公司有占用原
        告管理之系爭土地，且被告使用迄今已逾１０年，是被
        告就系爭土地應已取得公用地役權云云。惟按公用地役
        權之存在，係以私人土地長久供不特定之公眾通行，且
        供通行之初，未經土地所有權人阻止而成立，本件系爭
        土地乃係原告管理之國有土地，自與公用地役權之成立
        有間；再者，按繼續並表現之地役權，依民法第８５２
        條規定，固得因時效而取得。惟同法第７７２條規定，
        所有權以外財產權之時效取得，準用同法第７６９條至
        第７７１條規定。故主張時效取得第一要件須為以行使
        地役權之意思而占有，若依其所由發生之事實之性質，
        無行使地役權之意思者，非有變更為以行使地役權之意
        思而占有之情事，其取得時效，不能開始進行。被告自
        承其於購買房地之初並不知有占有使用原告管理之系爭
        土地，足認被告占有使用系爭土地之初並非本於行使地
        役權之意思，而被告復未主張其自何時改以行使地役權
        之意思而占有系爭土地，是亦難認被告符合前揭時效取
        得地役權之要件規定。復經本院依職權會同兩造至現場
        勘驗結果，被告就系爭土地之占用部分，係闢建為地下
        停車場，供作其地下車道之一部分，此有勘驗測量筆錄
        在卷可稽，則以被告就系爭土地之占有使用狀況，乃為
        供其社區住戶停車之便，亦非單純僅供通行，是被告此
        部分所辯，尚難採憑。此外，被告辯稱於購買之初係認
        合法占用系爭土地云云，然此並不影響被告無權占用系
        爭土地之事實，至被告若因此受有損害，乃係其與建商
        間之求償關係，尚不得執此對抗原告。綜上，因被告就
        系爭土地並無任何正當權源占有使用系爭土地，從而，
        原告主張被告占有使用系爭土地乃屬無權占有，自堪信
        為真正。
  （二）按無法律上之原因而受利益，致他人受損害者，應返還
        其利益，民法第１７９條定有明文。又依社會通念，無
        權占有使用他人所有之土地，可能獲得相當於租金之利
        益，為社會通常之觀念（最高法院６１年度台上字第１
        ６５９號判例意旨參照）。次按租金之請求權因５年間
        不行使而消滅，為民法第１２６條所明定，至於終止租
        約後之賠償與其他無租賃契約關係之賠償，名稱雖與租
        金異，然實質上仍為使用土地之代價，債權人應同樣按
        時收取，不因其契約終止或未成立而謂其時效之計算應
        有不同（最高法院４９年台上字第１７３０號判例、８
        ５年度台上字第７１１號、２０５９號判決意旨參照）
        。本件被告無正當權源而占有、使用系爭土地，已詳如
        前述，被告雖辯稱其所占用之系爭土地地上目前係供公
        眾通行之用，其僅使用系爭土地之地下部分，是對原告
        而言並無任何損害云云。惟按土地所有權，除法令有限
        制外，於其行使用利益之範圍內及於土地之上下，民法
        第７７３條定有明文。本件被告並不爭執其係占用系爭
        土地以為社區地下停車場車道之用，則被告顯係獲有使
        用系爭土地之利益，致侵害原告對系爭土地所有權之利
        益歸屬，進而妨害原告使用系爭土地之地下部分，難謂
        原告未因此受有損害，是被告此部分所辯，洵屬無理。
        足見被告占有使用系爭土地並無法律上原因，且被告受
        有利益，與原告受損害間有因果關係，則原告依不當得
        利之法律關係，訴請被告給付占用系爭土地所獲相當租
        金利益之不當得利，自屬有據。惟原告請求被告給付相
        當租金不當得利之期間為９年餘（即自原告主張之８５
        年１０月至９４年１１月止），然自原告具狀向本院請
        求被告返還相當於租金之損害之時（本院於９５年１月
        １２日收受原告之支付命令狀）起算，往前推算５年，
        原告請求自８５年１０月至９０年１月１２日止相當於
        租金不當得利之期間，已罹於時效，此既經被告提出時
        效之抗辯，就罹於５年時效部分之請求，即屬無據，揆
        諸前揭判例、判決意旨，亦甚明灼。
  （三）又城市地方房屋之租金，以不超過土地及其建築物申報
        地價年息１０％為限，此項規定，於租用基地建築房屋
        準用之，土地法第９７條、第１０５條定有明文；又依
        平均地權條例施行細則第２１條規定：公有土地以各該
        宗土地之公告地價為申報地價，免予申報；而基地租金
        之數額，除以基地申報地價為基礎外，尚須斟酌基地之
        位置、工商業繁榮之程度，承租人利用基地之經值及所
        受利益等情事，綜合判斷，並與鄰地租金相比較，以為
        決定租金之適當標準，此亦有最高法院４６年台上字第
        ８５５號判例意旨足參。經查，系爭土地之兩旁商店林
        立，且有供停車之使用空間，而被告就系爭土地乃係供
        作社區地下停車場車道之用等情，業據本院勘驗甚詳，
        並有原告提出之現場照片影本２紙在卷可稽，是本院審
        酌上開土地法及平均地權條例施行細則之規定、被告使
        用系爭土地之用途及系爭土地所處之位置等情形，認原
        告主張被告無權占用系爭土地所受之利益，按年以前開
        申報地價５％計算為適當。
  （四）綜上，原告所得請求者，乃係自９０年１月１３日起至
        ９４年１１月止相當於租金之不當得利，則依臺中縣清
        水地政事務所測量人員所製之系爭土地複丈成果圖，可
        知被告占有使用系爭土地之面積為２１８‧１６平方公
        尺，此有該所９５年６月９日清地測字第０９５００１
        ０５５７號函文暨鑑定成果圖１份附卷可稽，原告僅就
        其中面積２０５平方公尺為本件之請求；又系爭土地之
        申報地價為５５００元，此有原告提出之土地登記第二
        類謄本影本１紙在卷可稽，則被告所受利益應為每月４
        ６９８元（計算式為５５００２０５５％１２＝
        ４６９８，元以下４捨５入），故被告應給付之不當得
        利金額，應為２７５３６３元（計算式為：４６９８
        ５８＋４６９８１９３１＝２７５３６３，元以下
        ４捨５入）。是原告自９０年１月１３日起至９４年１
        １月止，於前開範圍內請求被告按年返還不當得利，為
        有理由，逾此部分之請求，即無理由，應予駁回。
  三、本案事證已臻明確，兩造其餘攻擊防禦及證據方法，與本
      院上開論斷無涉或無違，均毋庸再予審酌，附此敘明。
肆、本件判決原告勝訴部分，所命給付之金額未逾５０萬元，應
    適用民事訴訟法第３８９條第１項第５款之規定，依職權宣
    告假執行；又被告陳明願供擔保免為假執行，經核並無不合
    ，爰酌定相當擔保金額宣告之。至於原告敗訴部分，其假執
    行之聲請即失所附麗，應併予駁回。
伍、訴訟費用負擔及假執行之依據：民事訴訟法第７９條、第３
    ８９條第１項第５款、第３９２條第２項。
中    華    民    國    95    年    7     月    11    日
                  民事第二庭  法  官  許冰芬
以上正本係照原本作成
如對本判決上訴，須於判決送達後20日內向本院提出上訴狀
中    華    民    國    95    年    7     月    11    日
                              書記官  黃英寬


司法院資訊處製作；財團法人民間司法改革基金會備份。
